臺灣彰化地方法院民事判決
110年度訴字第318號
原告  即
反訴被告    丁世昌  
            丁世文  


共      同
訴訟代理人  朱坤棋律師
被告  即
反訴原告    詹前插  
訴訟代理人  盧江陽律師
上列當事人間請求返還土地等事件，本院於民國111年2月23日言
詞辯論終結，判決如下：
    主  文
被告應將坐落彰化縣○○鄉○○段0000地號面積2,780平方公尺、同
段1834地號面積2,220平方公尺土地上之地上物全部鏟除，將上
開土地返還原告。
訴訟費用由被告負擔。
反訴原告之訴駁回。
反訴訴訟費用由反訴原告負擔。  
    事實及理由
一、本訴部分：
  ㈠原告聲明求為判決被告應將坐落彰化縣○○鄉○○段0000地號面
    積2,780平方公尺、同段1834地號面積2,220平方公尺土地上
    之地上物全部鏟除，將土地返還原告。主張略以：
　⒈坐落彰化縣○○鄉○○段0000○0000地號土地（特定農業區農牧用
    地，下稱系爭土地），為原告2人於民國90年4月19日因分割
    繼承取得所有權應有部分各1/2，與被告之間有耕地租用之
    契約，雖未訂立書面亦未辦理三七五租約登記，但仍有耕地
    三七五減租條例之適用，種植作物一般是種稻米且以租榖作
    為租金的種類。被告長期不為耕作，任令系爭土地荒廢，而
    客觀上並無因不可抗力致不能為耕作之情形，此經彰化縣竹
    塘鄉公所分別於108年5月15日、109年3月18日派員勘查，認
    定系爭土地未實際作農作使用，土地現況為雜草及藤蔓，故
    從108年5月20日起至本件起訴時已超過1年。
　⒉依竹塘鄉公所104年1月6日之會勘紀錄，系爭土地上之樹木是
    訴外人詹正合種植，並非被告種植，當時原告有對詹正合提
    起訴訟請求返還土地（鈞院104年度訴字第550號），詹正合
    說是詹劍龍讓他使用土地，因為詹正合並非權利人而撤回起
    訴。兩造之間耕地租約爭議，前經彰化縣竹塘鄉調解委員會
    於109年12月4日調解，因雙方意見不一致，調解不成立。被
    告雖於本件起訴後清除部分雜草及藤蔓，並補植部分苗木，
    但僅部分苗木存活，本件被告非因不可抗力繼續1年以上不
    為耕作，其未耕作之土地為系爭土地之一部，原告依耕地三
    七五減租條例第17條第1項第4款規定終止租約，並以本件起
    訴狀繕本之送達為對被告終止租約之意思表示，並本於所有
    權及租賃物返還請求權，請求如聲明所示等語。
  ㈡被告聲明求為判決原告之訴駁回。答辯略以：
　⒈兩造間就系爭土地有三七五租約，並無特別約定以種植稻米
    為唯一的項目，所耕作的作物只要是農作就符合耕作之事實
    。被告一直在系爭土地種植羅漢松、黑松、七里香、黑木、
    水果樹等經濟作物，經濟價值非常高，樹木茂盛長了很多藤
    蔓，顯然是多年生，不可能臨時才種植，其植根繁生能力強
    ，只要定期除草、施肥、灑藥等即可以生長，且不得過分密
    集，以免影響其成長，自不能以一時未除草即謂被告未耕作
    。
　⒉彰化縣○○鄉○○○○段○○○○○地號土地現況為雜草及藤蔓，無法進
    入勘查，路旁可見數株羅漢松及象牙木」，顯見當時竹塘鄉
    公所人員並未進入系爭土地內勘查，只看外面有雜草，尚難
    據此遽認被告未自任耕作。縱使系爭土地有部分空地未種植
    ，也係因104年竹塘鄉公所辦理「竹塘鄉重劃區竹塘鄉長安
    段1856地號農水路改善工程」，因開挖溝渠水道而致相鄰土
    地之灌溉水源受影響，不能僅因部分土地未種植，即謂被告
    未自任耕作等語。
二、反訴部分：
  ㈠反訴原告聲明求為判決:①確認反訴原告就反訴被告所有系爭
    土地之不定期耕地三七五租約存在。②反訴被告應協同反訴
    原告就系爭土地向彰化縣竹塘鄉公所辦理不定期耕地三七五
    租約之登記。主張略以：兩造就系爭土地之三七五租約於被
    告之被繼承人詹益共時即已存在，嗣詹益共於56年6月28日
    死亡，系爭土地之耕作權依各繼承人協議由被告繼承，依農
    業發展條例第20條第2項規定，應適用耕地三七五減租條例
    之規定，依耕地三七五減租條例第20條規定，除出租人符合
    一定條件收回自耕外，如承租人願繼續耕作者，應續訂租約
    ，是反訴原告請求續訂租約，並請求反訴被告協同辦理系爭
    土地不定期耕地三七五租約之登記。竹塘鄉公所函文已經說
    無法進入系爭土地勘查，足見當時未實質勘驗，且三七五減
    租是保護佃農而設的，舉證責任應該要減輕佃農的舉證；其
    餘引用本訴之陳述等語。
　㈡反訴被告聲明求為判決反訴原告之訴駁回。答辯略以：租佃
    契約依慣例要種植水稻為主，如反訴原告主張有特別約定，
    由反訴原告舉證。反訴原告長期未為正規的耕作行為，經竹
    塘鄉公所到場履勘確認，足以證明反訴原告確實有長期不為
    耕作的事實；其餘引用本訴之陳述等語。
三、兩造不爭執事項:
  ㈠坐落彰化縣○○鄉○○段0000○0000地號土地，均為原告二
    人於90年4月19日因分割繼承取得所有權各應有部分1/2。
  ㈡坐落彰化縣○○鄉○○段0000○0000地號土地（均為特定農
    業區農牧用地）已成立耕地三七五租約（系爭租約），現出
    租人為原告，現承租人為被告，惟租約並未訂立書面，亦未
    辦理三七五租約登記。
  ㈢兩造之間耕地租約爭議，前經彰化縣竹塘鄉調解委員會於10
    9年12月4日調解，因雙方意見不一致，調解不成立。
四、兩造爭執事項:
  ㈠原告主張被告就系爭1833、1834地號土地，自108年5月20日
    起至本件起訴時（110年2月）止，非因不可抗力繼續一年不
    為耕作而終止系爭租約，有無理由?
  ㈡反訴原告主張系爭租約仍存在，反訴被告應協同反訴原告向
    彰化縣竹塘鄉公所辦理系爭租約登記，有無理由?　
五、得心證之理由
  ㈠本訴部分:
  ⒈按耕地租約在租佃期限未屆滿前，承租人非因不可抗力繼續
    一年不為耕作時，出租人得終止租約，耕地三七五減租條例
    第17條第1項第4款定有明文。所謂「非因不可抗力繼續一年
    不為耕作」，則指承租人消極不予耕作，任令荒廢者而言，
    承租人承租土地非因不可抗力繼續一年不為耕作者，出租人
    既得依上開規定終止租約，則不問承租人不為耕作之承租土
    地為一部或全部，出租人均得終止租約，收回全部耕地（最
    高法院105年度台上字第564號民事判決可參）。復按所有人
    對於無權占有或侵奪其所有物者，得請求返還之。對於妨害
    其所有權者，得請求除去之。有妨害其所有權之虞者，得請
    求防止之，民法第767條第1項定有明文。
　⒉經查：自108年5月15日起系爭土地之現況為雜草及藤蔓，無
    法進入勘查，路旁可見數株羅漢松及象牙木等情，業據原告
    提出彰化縣竹塘鄉公所108年5月20日竹鄉農字第1080004535
    號函、109年3月24日竹鄉農字第1090002320號函為證，且經
    本院於110年11月9日履勘現場，被告僅在系爭1834地號左端
    土地種植羅漢松、象牙樹則樹型高大，可認已存在相當時日
    ，另系爭1833地號靠近1832地號部分，有部分象牙樹傾倒、
    枯死，有本院勘驗筆錄可憑，又現場餘有大片土地未予耕作
    等情，亦有履勘當日之相片可憑（卷175-179頁），足徵系
    爭土地確有部分荒廢一年以上未予耕作之事實。而被告所提
    出之照片，僅可證明在本件起訴（110年2月22日）後，有一
    部分土地種植羅漢松、象牙樹等而已，並不足以證明系爭土
    地均有耕作，又被告就未予耕作之部分土地，亦未舉證證明
    有何因不可抗力而不為耕作之情形，則原告主張被告就系爭
    土地有一部非因不可抗力繼續一年不為耕作等語，應堪信為
    真實。被告既有非因不可抗力繼續一年以上不為耕作之事實
    ，則原告以起訴狀繕本送達即110年3月26日為終止租約之意
    思表示之到達，自已生效，兩造間就系爭土地之耕地租賃關
    係即不存在。故原告本於系爭耕地所有權人地位，依民法第
    767條規定，請求被告將系爭土地上之地上物全部鏟除，並
    將系爭土地返還原告，洵屬有據，應予准許。
  ⒊本件判決基礎已臻明確，兩造其餘攻防方法及舉證，經審   
   酌後認為對於判決結果不生影響，就不再逐一論述，併此   
   敘明。
  ⒋本件兩造就系爭租約並未訂立書面，亦未辦理三七五租約   
   登記，以致彰化縣竹塘鄉調解委員會調解不成立後，並未依
    耕地三七五減租條例第26條第1項規定移送本院，而係由於
    原告起訴，並不合於上開條文免收裁判費用之要件，故有諭
    知訴訟費用負擔之必要。
  ⒌訴訟費用負擔之依據:民事訴訟法第78條。
  ㈡反訴部分
  ⒈按耕地三七五減租條例第6條第1項後段固規定，租約之訂立
    、變更、終止或換定，應由出租人會同承租人申請登記，此
    之書面僅為契約內容之證明，尚非耕地租約之成立或生效要
    件，耕地租約是否成立、終止或無效，仍應依實體上耕地租
    賃法律關係予以判斷。
  ⒉查系爭土地之耕地租賃契約，既經反訴被告依耕地三七五減
    租條例第17條第1項第4款終止事由之規定，向反訴原告終止
    租約，已如前述，則兩造間就系爭土地之耕地租賃關係，即
    不存在，反訴被告自無再協同反訴原告辦理三七五租約登記
    之義務。從而，反訴原告請求確認反訴原告就反訴被告所有
    系爭土地之不定期耕地三七五租約存在，以及請求反訴被告
    應協同反訴原告就系爭土地向彰化縣竹塘鄉公所辦理不定期
    耕地三七五租約之登記，均屬無據，為無理由，應予駁回。
  ⒊本件判決基礎已臻明確，兩造其餘攻防方法及舉證，經審酌
    後認為對於判決結果不生影響，就不再逐一論述，併此敘明
    。
  ⒋訴訟費用負擔之依據:民事訴訟法第78條。
中　　華　　民　　國　　111 　年　　3 　　月　　16　　日
                  民事第二庭    法　官　陳弘仁
以上正本係照原本作成。
如對判決上訴，應於判決送達後20日內向本院提出上訴狀。如委
任律師提起上訴者，應一併繳納上訴審裁判費。
中　　華　　民　　國　　111 　年　　3 　　月　　16　　日
                                書記官　許雅涵